# Multiple Lineare Regression 

```{r}
#| echo: false
#| warning: false
#| message: false
source('_common.R')
```

```{r defs_reg_04}
require(plot3D)
lm_coef_ex <- function(mod, max_co=3) round(summary(mod)$coefficients[,1:max_co],2)
ncol_theme <- theme(text = element_text(size=24))
```

In den meisten Fällen in der Praxis liegt selten der einfache Fall vor, dass eine abhängige Variable mittels nur einer einzigen Prädiktorvariablen erklärt bzw. vorhergesagt werden soll. In den meisten Fällen liegt das Interesse darin den Zusammenhang mehrerer Prädiktorvariablen auf die abhängige Variable zu zu modellieren. Ein Beispiel aus der Literatur ist eine Untersuchung von @debanne2011 über den Zusammenhang zwischen der Wurfgeschwindigkeit in Abhängigkeit vom Körpergewicht und der Armspannweite im Handball. In @tbl-debanne-2011 ist ein Ausschnitt aus dem Datensatz abgebildet.

```{r}
#| label: tbl-debanne-2011
#| tbl-cap: 'Datenausschnitt: Wurfgeschwindigkeit, Körpermasse und Armspannweite bei professionellen Handballern (angelehnt an Debanne \\& Laffaye, 2011).' 

handball <- readr::read_delim(
  "vel;body_mass;arm_span\n15.77;70.66;189.16\n17.22;63.68;182\n18.29;76.23;192.11\n18.43;64.94;171.07\n18.43;63;181.06\n18.55;67.24;168.05\n18.91;73.02;178.1\n19.25;63.23;179.05\n19.42;65.98;175.03\n19.73;68.5;170.06\n19.86;67.47;187.09\n20.15;71.42;171.07\n20.18;80.42;181.49\n20.19;63.86;182.06\n20.39;83.74;185.08\n21.12;74.06;185.08\n21.34;82.31;189.1\n21.44;88.27;190.1\n21.63;81.22;187.09\n21.82;80.94;183.94\n21.84;63.76;182\n21.84;70.11;185.08\n21.85;83.4;180.11\n21.87;75.9;184.57\n22.23;81.34;195.88\n22.3;74.41;182\n22.31;93.31;191.17\n22.94;88.44;198.96\n23.05;70.98;189.1\n23.08;79.57;183\n23.15;90.05;190.6\n23.32;75.45;186.08\n23.43;69.95;185.01\n23.61;76.94;176.03\n23.71;88.73;187.02\n24.75;86.79;183\n24.76;109.01;180.99\n24.77;76.2;214.91\n25.67;88.97;192.93\n26.26;108.05;192.86\n",delim=';',col_types='ddd')
handball_short <- handball |> head(n = 5)
handball_short |>  
  kable(col.names=c('Velocity[m/s]','body mass[kg]','arm span[cm]'), 
        booktabs=T,
        linesep = '',
        digits = 1,
        )
```

Im Prinzip ändert sich an der Art der Daten nichts gegenüber der einfachen Regression. Die Daten beinhalten lediglich nun eine weitere Spalten mit einer weiteren Prädiktorvariablen. Im Prinzip könnte der isolierte Einfluss der beiden Prädiktorvariablen Körpermasse und Armspannweite auf die abhängige Variable Wurfgeschwindigkeit einzeln untersucht werden. Allerdings ist oft von größerem Interesse zu untersuchen, wie sich der gemeinsame Einfluss der beiden Variablen zusammen verhält und ob durch die Kombination der beiden Variablen ein *besseres* Modell erstellt werden kann. Aus dieser Problemstellung heraus ergibt sich die Notwendigkeit von der einfachen linearen Regression zur **multiplen linearen Regression** überzugehen. Formal geschieht dies einfach dadurch, dass die Formel der einfachen Regression mit dem Prädiktor $X$ um eine weitere oder eben mehrere Variablen erweitert wird. Dementsprechend wird aus:

$$
y_i = \beta_0 + \beta_1 x_i + \epsilon_i
$$

die Formel für die multiple Regression mit:

$$
y_i = \beta_0 + \beta_1 x_{1i} + \beta_2 x_{2i} + \dots + \beta_K x_{Ki} + \epsilon_i
$$

Da bei der einfachen Regression nur eine einzige $X$-Variable in der Formel vorhanden war, ist kein Index $j$ notwendig gewesen um die $X$-Variablen voneinander zu unterscheiden. Bei der multiplen Regression mit mehreren Prädiktorvariablen $X$ wird jeder $X$ Variable ein zusätzlicher Index $j$ angehängt um die Variablen eindeutig identifizieren zu können. Per Konvention, wobei diese leider nicht global eingehalten wird, wird die **Anzahl der Prädiktorvariablen** mit $K$ bezeichnet (oft auch $p$). Der $y$-Achsenabschnitt erhält wieder den Index $j=0$ und die weiteren Steigungskoeffzienten $\beta_1$ bis $\beta_K$ erhalten den Prädiktorvariablen $X_j$ folgend den entsprechenden Index.

In welcher Reihenfolge die Prädiktorvariablen mit $j=1, j=2, \ldots, j=K$ verteilt werden hat zunächst keine Auswirkung auf das Modell und regelt lediglich die Bezeichnung. In unserem konkreten Fall der Handballwurfdaten wäre zum Beispiel eine mögliche Zuordnung, das $X_1$ die Körpermasse und $X_2$ die Armspannweite kodiert.

```{r}
handball_short |> 
  add_column(i = 1:5, .before=1) |> 
  kable(
        col.names=c('$i$', 'Velocity[m/s]','body mass[kg] $j=1$','arm span[cm] $j=2$'), 
        booktabs=T,
        linesep = '',
        digits = 1,
  )
```

Rein formal hat sich nun der Übergang zur multiple Regression bereits vollzogen. Die Frage die sich nun direkt anschließt bezieht sich auf die Bedeutung der Koeffizienten $\beta_1, \ldots, \beta_k$. Sind diese ebenfalls als Steigungen einer Geraden zu interpretieren? Ebenso, wie lassen sich die anderen Konzepte die bereits im Rahmen der einfachen Regression behandelt wurden haben auf die multiple Regression übertragen? Zunächst aber noch ein Beispiel.

::: {#exm-rowing-example-01}
In @riechman2002 wurde ein Modell erstellt um die Leistung beim 2000m Indoor-Rudern von 12 Wettkampfruderinnen anhand eines 30-Sekunden-Ruder-Sprints, der maximalen Sauerstoffaufnahme und der Ermüdung vorherzusagen. Die Autoren bestimmten das folgende Modell:
\begin{equation*}
Zeit_{\text{2000m}} = 567.29-0.163\cdot\text{Power }-14.213\cdot \dot{V}0_{2\text{max}} + 0.738\cdot\text{Fatigue}
\end{equation*}
Mit einem Standardfehler von $\hat{\sigma} = 0.96$.
:::

## Bedeutung der Koeffizienten bei der multiplen Regression 

Um die Bedeutung der Regressionskoeffzienten bei der multiple Regression besser zu verstehen ist es von Vorteil sich noch einmal die Bedeutung der Koeffizienten im einfachen Regressionsmodell zu vergegenwärtigen (siehe @fig-mlm-basics-simple).

```{r}
#| fig-cap: "Beispiel für eine einfache Regression und der resultierenden Regressiongeraden"
#| label: fig-mlm-basics-simple

set.seed(12)
simple <- tibble::tibble(x = 0:3,
                 y = 2 + 0.5 * x + rnorm(4,0,.5))
mod0 <- lm(y ~ x, simple)
simple$y_hat <- predict(mod0)
simple$epsilon <- paste0('hat(epsilon)[',1:4,']')
simple$ys <- paste0('list(x[',1:4,'],y[',1:4,'])')
simple$yshat <- paste('hat(y)[',1:4,']')
p_res <- ggplot(simple, aes(x,y,label = epsilon)) + 
  geom_point(size=3) +
  geom_line(aes(y = y_hat), linewidth=2, color = 'red') +
  #geom_segment(aes(x = x, y = y_hat, xend = x, yend = y),
  #             color = 'black') +  
  lims(x = c(-.3,3.3), y = c(1,3.8)) 
print(p_res)
```

Bei der einfachen Regression wurde mittels der Methode der kleinsten Quadrate eine Regressionsgerade durch die Punktwolke der Daten gelegt. Dabei wurde die Regressionsgerade so gewählt, dass die senkrechten Abstände der beobachteten Punkte von der Regressionsgerade minimiert werden bzw. die Abstände zwischen denen auf der Gerade liegenden, vorhergesagten Werte $\hat{y}_i$ und den beobachteten Wert $Y_i$ (Residuen). Wird nun der Übergang von einer Prädiktorvariablen zum nächstkomplizierteren Fall mit zwei Prädiktorvariablen $X_1$ und $X_2$ durchgeführt, dann ist eine mögliche Darstellungsform der Daten eine Punktwolke im dreidimensionalen Raum (siehe @fig-mlm-basics-scatter-1). 

```{r}
#| label: fig-mlm-basics-scatter
#| layout-ncol: 2
#| fig-cap: "Punktwolken bei der multiple Regression"
#| fig-height: 5
#| fig-subcap:
#|   - "3D Punktwolke"
#|   - "3D Punktwolke mit gefitteter Ebene"

par(mar=c(1,1,1,1), cex.axis = 0.5)
# x, y, z variables
x <- mtcars$wt
y <- mtcars$disp
z <- mtcars$mpg
# Compute the linear regression (z = ax + by + d)
fit <- lm(z ~ x + y)
# predict values on regular xy grid
grid.lines = 26
x.pred <- seq(min(x), max(x), length.out = grid.lines)
y.pred <- seq(min(y), max(y), length.out = grid.lines)
xy <- expand.grid( x = x.pred, y = y.pred)
z.pred <- matrix(predict(fit, newdata = xy), 
                 nrow = grid.lines, ncol = grid.lines)
# fitted points for droplines to surface
fitpoints <- predict(fit)
# scatter plot 
scatter3D(x, y, z, col='black', pch=16, cex=1.2,
    theta = 45, phi = 20, ticktype = "detailed",
    xlab = "x1", ylab = "x2", zlab = "y",  
    surf = NULL, 
    main = "",
    bty="b2",
    colkey=F, d = 4)
# scatter plot with regression plane
scatter3D(x, y, z, col='black', pch=16, cex=1.2,
    theta = 45, phi = 20, ticktype = "detailed",
    xlab = "x1", ylab = "x2", zlab = "y",  
    surf = list(x = x.pred, y = y.pred, z = z.pred,  
    facets = NA, fit = fitpoints, col='red'), main = "", bty="b2",
    colkey=F, d = 4)
```

Da jetzt eine einzelne Gerade nicht mehr ausreichend ist um die Daten zu fitten, wird nun eine **Ebene** durch die Punktwolke gelegt (siehe @fig-mlm-basics-scatter-2). Dieser Ansatz ermöglicht nun die gleiche Herangehensweise wie bei der einfachen linearen Regression anzuwenden. Als Zielgröße wird aus den möglichen Ebenen diejenigen Ebene gesucht, deren vorhergesagte, in der Ebene liegende, Punkte $\hat{y}_i$ die geringsten, senkrechten Abstand zu den tatsächlich beobachteten Punkten $y_i$ haben (wieder Residuen). Anders ausgedrückt, es wird diejenigen Ebene durch die Punktwolke gesucht deren Summe der quadrierten Residuen $e_i = y_i - \hat{y}_i$ minimal ist. Die Definition der Residuen ist dabei genau gleich derjenigen bei der einfachen linearen Regression.

Diese Herangehensweise hat den Vorteil, dass sie zum einem die einfache lineare Regression  als Spezialfall mit $K=1$ beinhaltet und sich beliebig erweitern lässt. Lediglich mit der Einschränkung, dass bei $K>2$ die dreidimensionale Darstellung mittels einer Grafik nicht mehr möglich ist da nicht ausreichend Dimensionen dargestellt werden können. Das Prinzip der Minimierung der Abweichungen von $\hat{y}_i$ zu $y$ von einer Ebene bleibt aber weiter erhalten. D.h. alle Konzepte die im Rahmen der einfachen linearen Regression erarbeitet wurden, lassen sich direkt auf die multiple lineare Regression übertragen.

Zusammenfassend: 

- Die Berechnungen beim Übergang von der einfachen zur multiplen Regression bleiben alle gleich
- Die Abweichungen, die Residuen $\hat{\epsilon_i}$ sind nun nicht mehr Abweichungen von einer Gerade sondern von einer $K$-dimensionalen Hyperebene. Die grundlegenden Eigenschaften der Residuen bleiben alle erhalten. 
- Die Modellannahmen bleiben alle gleich: Unabhängige $y_i$ und $\epsilon_i \sim \mathcal{N}(0,\sigma^2)$ iid 
- Inferenz für die Koeffizienten mittels $t_k = \frac{\hat{\beta}_k}{s_k} \sim t(N-K-1)$ bleiben erhalten und übertragen sich auf die Konfidenzintervalle 
- Alle Konzepte für die Vorhersage bleiben erhalten
- Modelldiagnosetools bleiben ebenfalls alle erhalten

Die Interpretation von $\beta_0$ ist vollkommen identisch mit derjenigen bei der einfachen linearen Regression. Bei der einfachen linearen Regression bedeutete der Koeffizient $\beta_0$ derjenige Wert, den das Modell annimmt, der vorhergesagte Wert $\hat{Y}$, wenn die Prädiktorvariable $X$ den Wert $0$ annimmt. Graphisch ist dies der $y$-Achsenabschnitt. Bei der multiplen Regression bleibt diese Interpretation erhalten und $\beta_0$ ist nun der Wert $\hat{Y}$ wenn **alle** Prädiktorvariablen den Wert $0$ annehmen. Graphisch ist dies der Schnittpunkt der Modellebene mit der $y$-Achse, also ebenfalls der $y$-Achsenabschnitt (siehe @fig-mlm-basics-scatter-2).

Die Interpretation der Modellkoeffizienten $\beta_1, \beta_2, \ldots, \beta_K$ bleibt zunächst auch gleich derjenigen aus der einfachen Regression. Der Koeffizient $\beta_j, (j\neq0)$ gibt den Unterschied zwischen zwei Objekten an die sich um eine Einheit bezüglich der Variablen $X_j$ unterscheiden. Der Steigungskoeffizient $\beta_i$ drückt dabei die Information der Variable $X_i$ aus, wenn der gemeinsame Anteil von $X_i$ mit allen anderen Prädiktorvariablen $X_j, j \neq i$ rausgerechnet, *bereinigt*, wurde. Anders ausgedrückt: Welche zusätzliche Information wird erhalten , wenn die Variable $X_i$ in das Modell integriert wird, wenn schon alle anderen Variablen $X_j, j \neq i$ im Modell enthalten sind. D.h., das multiple Regressionsmodell kontrolliert automatisch immer den Einfluss der anderen $K-1$ Variablen bei der Betrachtung der Variablen $x_i$. Nochmal als Liste:

- $\hat{\beta}_1$: Wenn $X_2$ bekannt ist, welche zusätzlichen Informationen wird durch $X_1$ über $Y$ erhalten.
- $\hat{\beta}_2$: Wenn $X_1$ bekannt ist, welche zusätzlichen Informationen wird durch $X_2$ über $Y$ erhalten.


### Added-variable plots

Die Idee hinter den sogenannten *added-variable plots* basiert auf den *isolierten* Einfluss einer Variable auf die abhängige Variable abzubilden. Dazu wird wieder eine einfache lineare Regression von $Y$ gegen $X_1$ berechnet und eine einfache Regression von $X_1$ auf $X_2$. Von beiden Regressionen werden die resultierenden Residuen in einem Streudiagramm gegeneinander abgetragen (siehe @fig-mlm-basics-avplot-01).

```{r}
#| fig-height: 3
#| label: fig-mlm-basics-avplot-01
#| fig-cap: "Added-variable Plots der Handballdaten"

mod_handball <- lm(vel ~ arm_span + body_mass, handball)
car::avPlots(mod_handball)
```
Wenn eine multiple Regression mit mehr als zwei Prädiktorvariablen gerechnet wird, dann werden im added-variable plot jeweils alle $K-1$ Variablen aus $x_i$ und $y$ herausgerechnet. D.h. $Y$ und $X_i$ werden um den Einfluss aller, verbleibenden $X_j, j \neq i$ bereinigt. Die Darstellung von added-variable plots ist daher im Zusammenhang einer multiplen Regressionsanalyse immer von Vorteil um den Einfluss einzelner Variablen auf die abhängige Variable zu beurteilen.

Da ein Steigungskoeffizientt $\beta_i$ immer den Beitrag der Information von $X_i$ über denjenigen der anderen Prädiktorvariablen hinaus bestimmt, stellt sich die Frage was passiert wenn im Modell eine oder mehrere Prädiktorvariablen weggelassen werden. 

### Was passiert wenn eine Prädiktorvariable weggelassen wird?

In @tbl-mlm-basics-modelfit-01 sind Koeffizienten aus einem synthetischen Modell abgebildet.

```{r}
#| label: tbl-mlm-basics-modelfit-01
#| tbl-cap: "Koeffizienten im Beispielmodell."

N <- 50 # Anzahl Datenpunkte
beta_0 <- 1   # y-Achsenabschnitt
beta_1 <- 3   # 1. Steigungskoeffizient
beta_2 <- 0.7 # 2. Steigungskoeffizient
sigma <- 0.5  # Standardabweichung der Residuen
set.seed(123)
df <- tibble(
  x1 = runif(N, -2, 2),
  x2 = runif(N, -2, 2),
  y = beta_0 + beta_1*x1 + beta_2*x2 + rnorm(N, 0, sigma)) # DGP
mod <- lm(y ~ x1 + x2, df)
lm_tbl_knitr(mod, long=F)
```

Was passiert nun, wenn anstatt einer multiplen Regression mit beiden Prädiktorvariablen zwei Einzelmodelle als einfache lineare Regression gefittet werden. Die Modell enthalten dabei jeweils mit eine der Prädiktorvariablen? Bleiben die Werte der Koeffizienten gleich derjenigen im multiplen Regressionsmodell? Dazu wird erst einmal das Modell mit nur der Prädiktorvariablen $X_1$ berechnet:

```{r}
lm(y ~ x1, df) |> lm_tbl_knitr(long=F)
```

Im Vergleich zum multiplen Regressionsmodell (siehe @tbl-mlm-basics-modelfit-01) hat sich der Modellkoeffizient verändert. Die Größe des Werts ist zwar in einem ähnlichen Bereich, die Werte sind aber nicht genau gleich. Das Gleiche nun für $X_2$:

```{r}
lm(y ~ x2, df) |> lm_tbl_knitr(long=F)
```

Wieder ist der Wert des Modellskoeffizient anders als derjenige im multiplen Regressionsmodell (siehe @tbl-mlm-basics-modelfit-01). Wieder ist die Größenordnung des Wertes aber ähnlich. Aus Sicht der vorgehenden Ausführungen betrachtet, deutet die Veränderung der Werte darauf hin, dass die Information die die Prädiktorvariablen über $Y$ aussagen sich ändert wenn die jeweils andere Variable im Modell enthalten ist.

## Multikollinearität

Sei nun ein anderer Datensatz betrachtet [Beispiel aus @kutner2005]. Im Rahmen einer Untersuchung sind Körperfettmessungen durchgeführt an $20$ Personen durchgeführt worden. Neben einer Gesamtkörpermessung wurde auch der Körperfettanteil am Oberarm, Unterarm und am Oberschenkel bestimmt. In @tbl-mlm-basics-bodyfat-01 ist ein Ausschnitt der Daten abgebildet.

```{r}
#| label: tbl-mlm-basics-bodyfat-01
#| tbl-cap: "Ausschnitt der Körperfettdaten [%]" 

bodyfat <- readr::read_delim(
  "triceps;thigh;midarm;body_fat\n19.5;43.1;29.1;11.9\n24.7;49.8;28.2;22.8\n30.7;51.9;37;18.7\n29.8;54.3;31.1;20.1\n19.1;42.2;30.9;12.9\n25.6;53.9;23.7;21.7\n31.4;58.5;27.6;27.1\n27.9;52.1;30.6;25.4\n22.1;49.9;23.2;21.3\n25.5;53.5;24.8;19.3\n31.1;56.6;30;25.4\n30.4;56.7;28.3;27.2\n18.7;46.5;23;11.7\n19.7;44.2;28.6;17.8\n14.6;42.7;21.3;12.8\n29.5;54.4;30.1;23.9\n27.7;55.3;25.7;22.6\n30.2;58.6;24.6;25.4\n22.7;48.2;27.1;14.8\n25.2;51;27.5;21.1\n",
  delim = ';', col_types = 'dddd'
) 
knitr::kable(head(bodyfat),
             col.names = c('Oberarm', 'Unterarm', 'Oberschenkel','Gesamt'),
             booktabs = TRUE,
             linesep = '')
```

Als Modell sollen der Gesamtkörperfettanteil mit Hilfe der drei verschiedenen Messungen bestimmt werden.

$$
Y_{\text{Körperfettanteil}} = \beta_0 + \beta_1 \cdot X_{\text{Oberarm}} + \beta_2 \cdot X_{\text{Unterarm}} + \beta_3 \cdot X_{\text{Oberschenkel}} + \epsilon
$$

Um die Daten besser zu verstehen wird zunächst betrachtet, wie stark die Werte miteinander korrelieren (siehe @fig-mlm-basics-bodyfat-01).

```{r}
#| label: fig-mlm-basics-bodyfat-01
#| fig-height: 5
#| fig-cap: "Korrelationsmatrize der Körperfettdaten"

GGally::ggpairs(bodyfat) 
```

Wie bei Körperfettwerten nicht anders zu erwarten, korrelieren die Prädiktorvariablen relativ stark miteinander. Die Korrelation zwischen den Oberschenkeldaten und den Oberarmdaten in dieser Stichprobe ist sogar $>0.9$. Die Frage ist nun, wie sich diese Korrelation auf den Modellfit auswirkt, wenn nur Teilmengen der Prädiktorvariablen zur Anpassung verwenden werden. Insgesamt können vier verschiedene Modelle verwendet werden. Ein Modell mit allen Prädiktorvariablen und drei weitere Modelle bei denen wir jeweils eine der Prädiktorvariablen weglassen.

```{r}

# Alle drei Prädiktoren
mod_full <- lm(body_fat ~ triceps + thigh + midarm, bodyfat)
# ohne Arm
mod_wo_midarm <- lm(body_fat ~ triceps + thigh, bodyfat)
# Ohne Oberschenkel
mod_wo_thigh <- lm(body_fat ~ triceps + midarm, bodyfat)
# Ohne Triceps
mod_wo_triceps <- lm(body_fat ~ thigh + midarm, bodyfat)
```

In @tbl-mlm-basics-bodyfat-02 sind nur die Steigungskoeffizienten für die vier verschiedenen Modell abgebildet.

```{r}
#| label: tbl-mlm-basics-bodyfat-02
#| tbl-cap: "Koeffizienten der vier verschiedenen Modellen zu den Körperfettdaten."

mat <- matrix(NA, nr=4, nc = 3)
colnames(mat) <- names(coef(mod_full)[2:4])
colnames(mat) <- c('Oberarm', 'Oberschenkel','Unterarm') 
rownames(mat) <- c('Alle','ohne Unterarm','ohne Oberschenkel','ohne Oberarm')
mat[1,] <- coef(mod_full)[2:4]
mat[2,1:2] <- coef(mod_wo_midarm)[2:3]
mat[3,c(1,3)] <- coef(mod_wo_thigh)[2:3]
mat[4,2:3] <- coef(mod_wo_triceps)[2:3]
mat |> knitr::kable(
  booktabs = TRUE,
  digits = 2
)
```

Es ist zu beobachten, dass für diese Daten die Werte der Modellkoeffizienten sich sehr stark ändern in Abhängigkeit von welche Variablen in dem Modell enthalten sind. Beispielsweise änder der Koeffizient für den Oberschenkel nicht nur seine Größe sondern auch sein Vorzeichen, je nachdem ob der Ober- oder der Unterarm oder beide im Modell enthalten sind. D.h. durch die Korrelation der Prädiktorvariablen untereinander kommt es dazu, dass die Modellkoeffizienten sehr stark schwanken in Abhängigkeit von der Variablenkombination. Wird dies wieder aus der Sicht der Information betrachtet ist dieser Effekt eigentlich auch zu erwarten. Die Interpretation der Modellkoeffizienten bei der multiplen Regression war oben hergeleitet als, wie viel Information die *neue* Variablen liefert nachdem die anderen Variablen schon im Modell berücksichtigt wurden. Wenn die Variablen nun sehr stark miteinander korrelieren, dann bringt eine neue Variable wenige *neue Information* in das Modell über diejenige Information die schon durch die anderen Variablen repräsentiert wird. D.h. bei der multiplen Regression ist die Betrachtung der Beziehung der Prädiktorvariablen miteinander wichtig bei der Beurteilung des Modells. Dieses Konzept ist so wichtig, dass es einen eigenen Namen bekommt. Wenn mehrere Variablen in einem Modell miteinander korrelieren, dann wird dies als **Multikollinearität** bezeichnet.

::: {#def-multicollinearity}
## Multikollinearität

Wenn in einem Modell Prädiktorvariablen miteinander korrelieren, dann wird dies als Multikollinearität \index{Multikollinearität} bezeichnet.

:::

Multikollinearität hat verschiedene Einflüsse auf das Modell die sich vor allem hinsichtlich der Stabilität der Koeffizienten auswirken, wenn Prädiktorvariablen aus dem Modell herausgenommen werden bzw. dazugenommen werden. Dazu beeinflusst Multikollinearität auch die Größe der Standardfehler der geschätzten Koeffizienten $\hat{\beta}_j$.

Multikollinearität hat unter anderem die folgenden Effekte:

- Große Änderungen in den Koeffizienten wenn Prädiktoren ausgelassen/eingefügt werden
- Koeffizienten haben eine andere Richtung als erwartet
- Hohe (einfache) Korrelationen zwischen Prädiktoren
- Breite Konfidenzintervalle für "wichtige" Prädiktoren $b_j$ 

Ein Maß mit dem Einfluss der Prädiktorvariablen untereinander abgeschätzt werden kann ist **Variance Inflation Factor (VIF)** \index{Variance Inflation Factor} (siehe @eq-mlm_basics_VIF).

$$
\text{VIF}_j = \frac{1}{1-R_j^2}
$$ {#eq-mlm_basics_VIF}

Der VIF kann für jede kontinuierliche Prädiktorvariable einzeln berechnet werden. Der Term $R_j^2$ wird als multipler Korrelationskoeffizient bezeichnet und beruht auf dem Determinationskoeffizienten der Prädiktorvariablen $X_i, i\neq j$ auf die Prädiktorvariable $X_j$. D.h. es wird ein Regressionsmodell gerechnet, bei dem die Prädiktorvariable $X_j$ als abhängige Variable verwendet wird und mittels der anderen $p-1$ Prädiktorvariablen modelliert wird.Wie der Name bereits andeutet, kommt es durch die Korrelation der Prädiktorvariablen untereinander es zu einer *Inflation der Varianzen*. D.h. die Standardfehler, die Wurzeln der jeweiligen Varianzen, der Modellparameter werden größer. Dies kann dann dazu führen, dass die Modellkoeffizienten keine statistische Signifikanz erreichen obwohl ein klarer Zusammenhang zwischen der Prädiktorvariablen und der abhängigen Variablen besteht. Der $VIF_j$ bietet eine einfache Möglichkeit, zumindest heuristisch, das gefittete Regressionsmodell auf Multikollinearitäten zu überprüfen. Bei der Interpretation der VIF gibt es allerdings keinen *magischen* Wert der eineindeutig Probleme identifiziert. Im Allgemeinen werden die VIFs niemals komplett null sein. Bei der Beurteilung von Problemen auf Grund von Multikollinearität wird üblicherweise der größte VIF Wert im Modell betrachtet.

:::{.callout-tip}
Wenn VIF > 10 ist, dann deutet dies auf hohe Multikollinearität hin.
:::

Manchmal wird in der Literatur auch die sogenannte Tolerance = $\frac{1}{VIF}$, der Inverse Wert des VIF betrachtet.

$$
\text{Tolerance}_j = \frac{1}{\text{VIF}_j} = 1 - R^2_j
$$ {#eq-mlm_basics_tolerance}

::: {.callout-tip}
Wenn der $\text{Tolerance}_j$ nahe bei $1$ ist, spricht dies für keine relevante Multikollinearität, während Werte $<0.1$ auf Problem hindeuten.
:::

Hinsichtlich des Einflusses bzw. des Umgangs bei Multikollinearität muss unterschieden werden, welches Ziel die Modellierung verfolgt. Das Problem das durch die Multikollinearität entsteht ist, basiert darauf das das Modell nicht eindeutig zuordnen kann, welche der miteinander korrelierten Variable für die beobachteten Veränderungen in der abhängigen Variablen $Y$ zuständig ist. Multikollinearität vermindert dabei **nicht** die Fähigkeit des Modells Mittelwerte $E[y|x]$ vorherzusagen oder einen guten Modellfit zu erhalten. Allerdings verkompliziert sich die Interpretation der Modellkoeffizienten $\hat{\beta}_j$. Dadurch das die Prädiktorvariablen miteinander korrelieren, kann es beispielsweise gar nicht praktisch möglich sein die Variablen einzeln zu variieren, wodurch die Interpretation des Koeffizienten $b_j$ als die Veränderung von $y$ bei Veränderung von $x_j$ um eine Einheit problematisch wird. Da die Multikollinearität die Varianzen der Modellkoeffizienten vergrößert, kann es zu dem Fall kommen, dass ein Modellkoeffizienten $b_j$ statistisch nicht signifikant ist, obwohl eindeutig ein Zusammenhang zwischen $x_j$ und $y$ besteht. Zusätzlich, da die Modellkoeffizienten bei starken Multikollinearität eher instabil sind und sich stark bei Veränderung des Modells verändern können ist deren Interpretation grundsätzlich problematisch. 

::: {#exm-mlm-basics-jiourumaru}
## Gehparameter bei Älteren

Die Beziehung zwischen gebrechlichen älteren Menschen und der Gehgeschwindigkeit ist entscheidend, um den Bedarf an Langzeitpflege oder erhöhter Unterstützung zu minimieren. Insbesondere ist der Zusammenhang zwischen Gehleistung, respiratorischer Funktion und dynamischem Gleichgewicht bei älteren Menschen, die auf Langzeitpflege angewiesen sind, noch nicht gut verstanden. Zu diesem Zweck wurde in @jiroumaru2023 der Zusammenhänge zwischen Gehgeschwindigkeit, Atemmuskelkraft und dynamischem Gleichgewicht mittels multipler Regressionsanalyse untersucht. 

Die Atemmuskelkraft wurde mittels des maximalen inspiratorische (PImax) und des maximalen exspiratorische Drucks (PEmax) bestimmt. Der maximale Doppelschrittlängentest (MDST) wurde als Index für das dynamische Gleichgewicht verwendet. Eine multiple Regressionsanalyse wurde durchgeführt, wobei die Gehgeschwindigkeit (normale und maximale Gehgeschwindigkeit) als abhängige Variable und PImax, PEmax sowie MDST als unabhängige Variablen verwendet wurden. Zusätzlich wurde das Geschlecht als Anpassungsvariable berücksichtigt und in den Daten als entweder $0$ oder $1$ kodiert. Die Daten sind  im repository zum Skriptum zu finden. Eine Analyse der Daten für die abhängige Variable maximale Gehgeschwindigkeit (`mws`) führte zu folgendem Ergebnis:

```{r}
jiro <- readxl::read_xlsx('data/jiromaru_2023_data_subset.xlsx',
                  sheet = 'Raw data',
                  range = "A2:K51")

mod <- lm(mws ~ Pemax + mdst + Pimax + gender, jiro)
lm_tbl_knitr(mod, long=F)
```


D.h. es wurde ein statistisch signifikanter Zusammenhang der maximalen Gehgeschwindigkeit mit PEmax und MDST beobachtet. Eine Untersuchung der VIF-Werte deutete auf keine starken Multikollineariäten zwischen den Variablen hin (siehe @tbl-mlm-basics_vif_ex).

```{r}
#| label: tbl-mlm-basics_vif_ex
#| tbl-cap: "VIF-Werte des Jioumaru et al. (2013) Modells."

round(car::vif(mod), 1) |> 
  kable(col.names=c('Prädiktor','VIF'))
```

:::

### Take-away

- Bei der multiplen Regression wird das Modell um zusätzliche Prädiktorvariablen erweitert
- Die Interpretation der Modellkoeffizienten ist bezieht sich auf den Einfluss der jeweiligen Variblen über denjenigen der anderen Variablen hinaus
- Die Korrelation der Prädiktorvariablen, die Multikollinearität, untereinander kann zu unvorhergesehenen Effekten bei den Modellkoeffizienten führen

## Interaktionseffekte 

```{r defs_mult_reg_inter}
lm_coef_ex <- function(mod, max_co=3) round(summary(mod)$coefficients[,1:max_co],2)
n <- 40
set.seed(123)
foo <- MASS::mvrnorm(n, mu = c(184,77),
              Sigma=matrix(c(72,37,37,125),nr=2))
handball <- tibble::tibble(
  arm_span = foo[,1],
  body_mass = foo[,2],
  vel = 1 + 0.12*body_mass + 0.06*arm_span + 0.02*(body_mass-77)*(arm_span-184) + rnorm(n)
)
```

Bisher sind die Variablen in das multiple Regressionsmodell nur *additiv* eingegangen. D.h. in der Modellspezifikation sind die Prädiktorvariablen $x_i$ immer nur mit einem $+$ in die Formel eingegangen. Im folgenden soll nun untersucht werden, was passiert wenn die Prädiktorvariablen auch multiplikativ in das Modell eingehen. Dies führt dann zu sogenannten *Interaktionseffekten*.

Ausgangspunkt sei wieder der Handballdatensatz. Ziel ist es noch immer, die Wurfgeschwindigkeit anhand der Körpermasse und der Armspanweite zu modellieren (siehe @tbl-mlm-inter-handball-01).

```{r}
#| label: tbl-mlm-inter-handball-01
#| tbl-cap: "Deskriptive Statistiken der Handballdaten"
#| output: asis

handball |> 
  dplyr::rename(c('Armspannweite[cm]'=arm_span, 'Körpermasse[kg]'=body_mass, 'Wurfgeschwindigkeit[m/s]'=vel)) |> 
  summarytools::descr(
  stats = c('mean','sd','min','max'),
  transpose = T,
  style = 'rmarkdown',
  heading = F) #|>
```

In @tbl-mlm-inter-handball-01 ist zunächst einmal nichts auffallendes zu sehen. Vielleicht sind die Wurfgeschwindigkeiten etwas zu niedrig für Hochleistungshandballer, aber das stört die weitere Analyse der Daten. Als nächstes erfolgt eine Betrachtung der Daten mittels von Streudiagrammen.

```{r}
#| label: fig-mlm-inter-handball-01
#| fig-height: 5
#| layout-ncol: 2
#| fig-cap: "Streudiagramme der Handballdaten."
#| fig-subcap:
#|   - "Geschwindigkeit gegen Körpergewicht"
#|   - "Geschwindigkeit gegen Armspannweite"

ggplot(handball, aes(body_mass, vel)) +
  geom_point(size=3) +
  labs(x = 'Köpergewicht [kg]', y = 'Geschwindigkeit [m/s]') +
  ncol_text

ggplot(handball, aes(arm_span, vel)) +
  geom_point(size=3) +
  labs(x = 'Armspannweite [cm]', y = 'Geschwindigkeit [m/s]') +
  ncol_text
```

In beiden Graphen ist mit etwas gutem Willen ein positiver Zusammenhang zwischen den jeweiligen Prädiktorvariablen und der Wurfgeschwindigkeit zu identifizieren. Für das Körpergewicht in @fig-mlm-inter-handball-01-1 vielleicht etwas mehr als für die Armspannweite in @fig-mlm-inter-handball-01-2.

Nun sollen die Daten mittels eines linearen Modells modelliert werden.

$$
Y_{i} = \beta_0 + \beta_1 \cdot \textrm{bm}_i + \beta_2 \cdot \textrm{as}_i + \epsilon_i
$$

```{r}
mod_1 <- lm(vel ~ body_mass + arm_span, handball)
```

Bei Betrachtung der Modellparameter (siehe @tbl-mlm-inter-handball-mod1) ist zu erkennen, dass die Steigungskoeffizienten zwar knapp statistisch signifikant sind, aber in Bezug auf die Residualvarianz bzw. den Standardfehler $\hat{\sigma}$ eine ziemlich hohe Restunsicherheit $\hat{\sigma} = `r sigma(mod_1) |> round(4)`$ aufweisen. Dies macht die Vorhersage letztendlich unbrauchbar.

```{r}
#| label: tbl-mlm-inter-handball-mod1
#| tbl-cap: "Modellfit der Handballdaten aus Model 1"
 
mod_1 |> lm_tbl_knitr(caption = "Modell 1", long = T, add_sigma = T)
```

Der $y$-Achsenabschnitt $\beta_0$ im Modell macht auch ebenfalls keinen Sinn, da er, verbal übersetzt ausdrückt, dass ein Handballer mit einer Spannweite von $0$cm und einer Körpermasse von $0$ Kg eine Wurfgeschwindigkeit von $v = `r round(coef(mod_1)[1],1)`$m/s erreichen würde. Um den $y$-Achsenabschnitt interpretierbar zu machen zentrieren wir diese Variable, so dass der Mittelwert bei Null liegt. Dazu wird von jedem Wert der Mittelwert der Variable abgezogen. Dies ändert wieder nichts an dem Modellfit, aber der $y$-Achsenabschnitt bekommt dadurch einen sinnvollen Wert. 

```{r}

handball <- dplyr::mutate(handball,
                          body_mass_c = body_mass - mean(body_mass),
                          arm_span_c = arm_span - mean(arm_span))
```

Nun wird wieder da gleiche Modell angepasst, wobei die zentrierten Variablen als Prädiktorvariablen verwendet werden.

```{r}
mod_2 <- lm(vel ~ body_mass_c + arm_span_c, handball)
```

Wie erwartet ändert dies nichts an den Modellwerten, bis auf den $y$-Achsenabschnitt. Der Wert von $21.8$ ist jetzt dahingehend zu interpretieren, dass ein Handballer mit einer Armspannweite von $184$cm und einer Körpermasse von $77$Kg eine Wurfgeschwindigkeit von $21.9$m/s erreichen sollte (siehe @tbl-mlm-inter-handball-01 und @tbl-mlm-inter-handball-mod2).

```{r}
#| label: tbl-mlm-inter-handball-mod2
#| tbl-cap: "Modellfit der Handballdaten aus Model 2"

mod_2 |> lm_tbl_knitr(caption = "Modell 2", long = T, add_sigma = T)
```

Nun erfolgt wie immer eine Betrachtung der Residuen $e_i$ im zentrierten, additiven Modell (Model 2) (siehe @fig-mlm-inter-handball-02).

```{r}
#| label: fig-mlm-inter-handball-02
#| fig-cap: "Residuenplot unter Modell 2"

handball <- handball |> 
  dplyr::mutate(res_2 = resid(mod_2),
                y_hat_2 = predict(mod_2))
p_resid_2 <- ggplot(handball, aes(y_hat_2, res_2)) +
  geom_point() +
  geom_hline(yintercept = 0, col = 'red', linetype = 'dashed') +
  labs(x = expression(paste('Vorhergesagte Werte ', hat(y)[i])),
       y = expression(paste('Residuen ', hat(e)[i]))) 
print(p_resid_2)
```

Da die Werte für kleine und große vorhergesagte Werte $\hat{y}_i$ ganz klar ein Muster aufweisen, kann davon ausgegangen werden, das das Modell eine in den Daten vorhandene *Struktur* nicht zu modellieren im Stande ist. Ein Möglichkeit besteht nun darin einen sogenannten **Interaktionseffekt** in das Modell zu integrieren.

::: {#def-interaction}
## Interaktionseffekt\index{Interaktionseffekt}

Wenn der Effekt einer unabhängigen Variable auf die abhängige Variable davon abhängt welche Ausprägung eine weitere unabhängige Variable hat, dann wird dies als ein Interaktionseffekt bezeichnet.
:::

In Abgrenzung zu Interaktionseffekte werden die *normalen* Effekte als Haupteffekte bezeichnet.

::: {#def-maineffect}
## Haupteffekte \index{Haupteffekt}

Haupteffekte beschreiben den **isolierten Einfluss** einer unabhängigen Variable auf die abhängige Variable, unabhängig von anderen Variablen im Modell.  
:::

Im Rahmen eines linearen Modells, wird ein solcher Interaktionseffekt durch einen *multiplikativen* Term zwischen den beiden Variablen modelliert.

$$
Y_{i} = \beta_0 + \beta_1 \times \textrm{bodymass}_i + \beta_2 \times \textrm{armspan}_i + \beta_3 \times \textrm{bodymass}_i \times \textrm{armspan}_i + \epsilon_i
$$ {#eq-mlm-inter-model-ex}

In der Formel @eq-mlm-inter-model-ex ist neben den beiden Modellkoeffizienten $\beta_1$ und $\beta_2$ jetzt ein weiterer Koeffizienten $\beta_3$ einhalten. Dieser Koeffizient bildet den Interaktionseffekt. Die $X$-Werte die diesem Modellkoeffizienten zugeordnet sind, berechnen sich aus Produkt aus den beiden beteiligten Prädiktorvariablen. In dem vorliegenden Handballbeispiel aus dem Produkt aus Armspannweite und Körpergewicht `body_mass` $\cdot$ `arm_span`. Dies ist der Interaktionseffekt.

```{r}
mod_3 <- lm(vel ~ body_mass_c + arm_span_c + body_mass_c:arm_span_c, handball) 
```

Im Handballbeispiel folgt daraus die folgende Modellanpassung (siehe @tbl-mlm-inter-handball-mod3)

```{r}
#| label: tbl-mlm-inter-handball-mod3
#| tbl-cap: "Modellfit der Handballdaten unter Momdell 3"

handball <- handball |> 
  dplyr::mutate(res_3 = resid(mod_3),
                y_hat_3 = predict(mod_3))
mod_3 |> lm_tbl_knitr(caption = "Modell 3", long = T, add_sigma = T)
```

Bei Betrachtung der Residualvarianz $\hat{\sigma}$ ist zu beobachten, dass sich der halbiert hat. D.h das Interaktionsmodell scheint deutlich präziser den Zusammenhang zwischen den Prädiktorvariablen und der abhängigen Variablen abbilden zu können, als dies bei dem rein additiven Modell der Fall war. Zusätzlich haben sich die Standardfehler der beiden Steigungskoeffizienten für die **Haupteffekte** deutlich verringert (vgl. @tbl-mlm-inter-handball-mod2). Beide Koeffizienten sind nun statistisch signifikant geworden. Der neu dazugekommene Koeffizient für den Interaktionseffekt ist ebenfalls statistisch signifikant mit einem sehr kleinen Standardfehler. D.h die Hinzunahme des Interaktionseffekts hat in dem vorliegenden Beispiel dazu geführt, dass der Modellfit deutlich verbessert wurde. 

Abschließend nun eine Betrachtung der resultierenden Flächen unter additiven und dem Interaktionsmodell. In @fig-mlm-inter-resid-plane sind die gefitteten Flächen und die Residuen unter den beiden Modellen abgebildet.

```{r}
#| label: fig-mlm-inter-resid-plane
#| fig-height: 5
#| layout-ncol: 2
#| fig-cap: "Vergleich der gefitteten Ebenen in den beiden Modellen." 
#| fig-subcap:
#|   - "3D Streudiagramm des Interaktionsmodells und gefittet Ebene unter Model 1"
#|   - "3D Streudiagramm des Interaktionsmodells und gefittet Fläche unter Model 2"

par(mar=c(1,1,1,1), cex.axis = 0.5)
# x, y, z variables
x <- handball$body_mass
y <- handball$arm_span
z <- handball$vel
# Compute the linear regression (z = ax + by + d)
fit <- lm(z ~ x + y)
# predict values on regular xy grid
grid.lines = 26
x.pred <- seq(min(x), max(x), length.out = grid.lines)
y.pred <- seq(min(y), max(y), length.out = grid.lines)
xy <- expand.grid( x = x.pred, y = y.pred)
z.pred <- matrix(predict(fit, newdata = xy), 
                 nrow = grid.lines, ncol = grid.lines)
# fitted points for droplines to surface
fitpoints <- predict(fit)
# scatter plot with regression plane
plot3D::scatter3D(x, y, z, col='black', pch=16, cex=1.2,
    theta = 20, phi = 20, ticktype = "detailed",
    xlab = "body mass[kg]", ylab = "arm span[cm]", zlab = "ball velocity[m/s]",  
    surf = list(x = x.pred, y = y.pred, z = z.pred,  
    facets = NA, fit = fitpoints, col='red'), main = "", bty="b2",
    colkey=F, d = 4)


par(mar=c(1,1,1,1), cex.axis = 0.5)
# x, y, z variables
x <- handball$body_mass_c
y <- handball$arm_span_c
z <- handball$vel
# Compute the linear regression (z = ax + by + d)
fit <- lm(z ~ x + y)
# predict values on regular xy grid
grid.lines = 26
x.pred <- seq(min(x), max(x), length.out = grid.lines)
y.pred <- seq(min(y), max(y), length.out = grid.lines)
xy <- expand.grid( body_mass_c = x.pred, arm_span_c = y.pred)
z.pred <- matrix(predict(mod_3, newdata = xy), 
                 nrow = grid.lines, ncol = grid.lines)
# fitted points for droplines to surface
fitpoints <- predict(mod_3)
# scatter plot with regression plane
plot3D::scatter3D(x, y, z, col='black', pch=16, cex=1.2,
    theta = -20, phi = 20, ticktype = "detailed",
    xlab = "body mass[kg]", ylab = "arm span[cm]", zlab = "ball velocity[m/s]",  
    surf = list(x = x.pred, y = y.pred, z = z.pred,  
    facets = NA, fit = fitpoints, col='red'), main = "", bty="b2",
    colkey=F, d = 4)
```

Unter dem Interaktionsmodell ist die gefittete Fläche keine einfache Ebene mehr, sondern durch die Hinzunahme des Interaktionseffekts ähnelt die Fläche nun eher einem Sattel. D.h. durch die Integration von Interaktionseffekte zwischen den Prädiktorvariablen können deutlich komplizierte Zusammenhänge zwischen den Prädiktorvariablen und der abhängigen Variable modellieren werden. Die Komplexität erhöht sich entsprechend mit der Zahl der Prädiktorvariablen und den möglichen Interaktion zwischen diesen.

Zurückkommend auf unser Ausgangsbeispiel mit den Handballdaten, kann entsprechend die Auswirkung auf den die Modellanpassung analysiert werden. Dazu ein Vergleich der beiden Residuenplots (siehe @fig-mlm-inter-resid-comparison).

```{r}
#| label: fig-mlm-inter-resid-comparison
#| layout-ncol: 2
#| fig-height: 5
#| fig-cap: "Vergleich der Residuen zwischen Modell 2 und Modell 3."
#| fig-subcap:
#|   - "Residuen im additiven Modell"
#|   - "Residuen im Interaktionsmodell"

print(p_resid_2 + ncol_text)
ggplot(handball, aes(y_hat_3, res_3)) +
  geom_point() +
  geom_hline(yintercept = 0, col = 'red', linetype = 'dashed') +
  labs(x = expression(paste('Vorhergesagte Werte ', hat(y)[i])),
       y = expression(paste('Residuen ', hat(e)[i]))) +
  ncol_text
```

Es ist zu beobachten, dass in @fig-mlm-inter-resid-comparison-2 die Struktur, die im additiven Modell in @fig-mlm-inter-resid-comparison-1 für die Residuen , nun nicht mehr vorhanden ist. Ähnlich verhält sich auch der Vergleich für die die qq-Plots der Residuen (siehe @fig-mlm-inter-qq-comparison).

```{r}
#| label: fig-mlm-inter-qq-comparison
#| layout-ncol: 2
#| fig-height: 5
#| fig-cap: "Vergleich der Residuen zwischen Modell 2 und Modell 3."
#| fig-subcap:
#|   - "qq-Plot für das additive Modell"
#|   - "qq-Plot für das Interaktionsmodell"

ggplot(handball, aes(sample = res_2)) +
  geom_qq() +
  stat_qq_line() +
  labs(x = 'Theoretisch', y = 'Empirisch') +
  ncol_text
ggplot(handball, aes(sample = res_3)) +
  geom_qq() +
  stat_qq_line() +
  labs(x = 'Theoretisch', y = 'Empirisch') +
  ncol_text
```

Dazu nun ein Vergleich der weiteren Modellfitparameter.

```{r}
#| label: tbl-stats-int-model-performance
#| tbl-cap: "Vergleich der Modellperformance zwischen Model 2 und Model 3"

performance::compare_performance(mod_2, mod_3, metrics = c('R2','R2_adj','RMSE','SIGMA')) |> 
  knitr::kable(booktabs = TRUE, digits = 3)
```

Insgesamt sind durch die Hinzunahme des Interaktionseffekt nicht nur die Standardfehler und der Residualfehler verringert worden, sondern das Modell fittet die Daten auch deutlich besser als das additive Modell. Dies ist natürlich nicht immer der Fall, sondern hängt eng mit den jeweiligen Daten zusammen.

### Take-away

Das Interaktionsmodell:

- Erhöht die Flexibilität des linearen Modells.
- Bei Interaktionen hängt der Einfluss der einzelnen Variablen immer von den Werten der anderen Variablen ab. 
- Achtung: Interpretation der einfachen Haupteffekte oft nicht mehr möglich bzw. sinnvoll!


## Nominale Variablen im Modell 

Sei das folgende Beispiel gegeben (siehe @fig-mlm-dummy-reaction-01)

```{r}
#| label: fig-mlm-dummy-reaction-01
#| fig-cap: "Ein Reaktionszeitexperiment mit vier Stufen A, B, C und D"
N <- 20; K <- 4
set.seed(1)
data <- tibble::tibble(
  group = gl(K, N, labels = c('A','B','C','D')),
  rt = rnorm(K * N, mean = rep(seq(500,800,100), each=N), sd = 50)
)
mod <- lm(rt ~ group, data)
ggplot(data, aes(group, rt)) + geom_boxplot() +
  geom_point(alpha=.1, col='red') +
  labs(x = 'Gruppe', y = 'Reaktionszeit') 
```

Es wurde ein Datensatz ähnlich einem Reaktionszeitexperiment erstellt, bei dem Probanden jeweils unter einer von vier verschiedenen Konditionen $A,B,C$ und $D$ beobachtet wurden. Die deskriptive Daten sind @tbl-mlm-dummy-reaction-01 einsehbar. Der Einfachheit halber sind die Daten so generiert, dass die Gruppenmittelwert von $A$ nach $D$ immer größer werden.

```{r}
#| label: tbl-mlm-dummy-reaction-01
#| tbl-cap: "Gruppenmittelwerte, Standardabweichung und Unterschiede zu Stufe A"
tmp <- data |> dplyr::group_by(group) |>
  dplyr::summarize(y_hat = mean(rt), sd = sd(rt))
mat <-  t(matrix(c(-1,1,0,0,-1,0,1,0,-1,0,0,1),nr=4))
tmp |> dplyr::mutate(delta = c(NA,mat %*% y_hat)) |>
  knitr::kable(booktabs = TRUE,
               col.names = c('Gruppe','$\\bar{y}_j$', '$s_j$', '$\\Delta_{j-A}$'),
               digits = 2,
               escape=F)
```

Die letzten Spalte zeigt die Abweichungen der Gruppenmittelwerte der Gruppen $B,C,D$ von der Gruppe $A$ an. Nun führen wir eine sogenannten **Referenzgruppe** bzw. **Referenzstufe** ein. Sei z.B. die Gruppe $A$ die Referenzgruppe. Problem ist es nun die *Gruppen* bzw. die Zugehörigkeit der einzelnen Datenpunkte auf die Prädiktorvariablen im multiplen linearen Regressionsmodell abzubilden. D.h. es ist notwendig eine Abbildung von ${A,B,C,D} \mapsto X_i$ zu definieren.  Dies lässt mit der Einführung von sogenannten **Indikatorvariblen** (auch Dummyvariablen) erreichen und führt zu der folgenden Kodierung der Daten (siehe @tbl-mlm-dummy-reaction-02).

```{r}
#| label: tbl-mlm-dummy-reaction-02
#| tbl-cap: "Kodierung der Dummyvariablen für das Reaktionszeitexperiment."

mat <- contrasts(data$group)
colnames(mat) <- c('x1','x2','x3')
knitr::kable(mat, booktabs=TRUE) |>
  kableExtra::kable_styling(position = 'center')
```

Es werden drei *Indikatorvariablen* $x_1, x_2$ und $x_3$ eingeführt. Wenn ein Datenwert $Y_i$ aus Gruppe $A$, der Referenzgruppe, kommt, dann werden die die Indikatorvariablen $X_{1i}, X_{2i}, X_{3i}$ mit den Werten $(0,0,0)$ belegt. Wenn ein Wert $Y_i$ aus Gruppe $B$ kommt, dann mit $(1,0,0)$ belegt, aus Gruppe $C$ dann $(0,1,0)$ und aus Gruppe $D$ dann mit $(0,0,1)$.Es folgt ein Modell der Form:

$$
y_i = \beta_0 + \beta_1 x_{1i} + \beta_2 x_{2i} + \beta_3  x_{3i} + \epsilon_i
$$

Wird nun mittels dieser Kodierung ein lineares Modell in die Reaktionszeitdaten gefittet ergibt dies den folgenden Modellfit (siehe @tbl-mlm-dummy-reaction-03).

```{r}
#| label: tbl-mlm-dummy-reaction-03
#| tbl-cap: "Koeffizientenmatrix für die Dummykodierung des Reaktionszeitexperiments."

mod <- lm(rt ~ group, data)
lm_tbl_knitr(mod)
```

Die Steigungskoeffizienten $\beta_i, i=1,\ldots,3$ geben nun genau die die Abweichungen der Mittelwerte der jeweiligen Faktorstufen von der Referenzstufe $A$ (siehe @tbl-mlm-dummy-reaction-02). Der Steigungskoeffizient $\beta_0$ hat dagegen genau den Mittelwert der Werte aus Gruppe $A$. D.h. mittels der Indikatorvariablen haben wir das folgende Modell erhalten:

$$
y_i = \mu_A + \Delta_{B-A} x_{1i} + \Delta_{C-A} x_{2i} + \Delta_{D-A} x_{3i} + \epsilon_i
$$

Um die Abweichungen von der Referenzgruppe zu modellieren sind drei Indikatorvarialben $x_{1i}, x_{2i}$ und $x_{3i}$ eingeführt worden. Die Modellkoeffizienten bilden somit jeweils die Abweichungen der Mittelwerte von der Referenzgrppe $A$ ab. Insgesamt ermöglicht somit die Verwendung von Indikatorvariablen nominale Variable mit beliebig vielen Faktorstufen in einem linearen Modell abzubilden. 

::: {#def-dummy}
## Indikator-/Dummyvariablen \index{Dummyvariablen} \index{Indikatorvariablen}

Eine Dummyvariable, auch Indikatorvariable genannt, ist eine binäre Prädiktorvariable die nur die Werte $0$ oder $1$ annimmt. Mit einer Dummyvariable kann die An- bzw. Abwesenheit eines kategorialen Effekts modelliert werden.
:::

Der Ansatz mit Indikatorvariablen lässt sich dabei wie folgt Verallgemeinern (siehe @tbl-mlm-dummy-coding).

|     | $x_1$ | $x_2$ | $\ldots$ | $x_{K-1}$ | 
| --- | --- | --- | --- | --- |
| Referenz ($j=1$) | 0 | 0 |  | 0 | 
| $j=2$ | 1 | 0 | $\ldots$  | 0 | 
| $j=3$ | 0 | 1 | $\ldots$  | 0 |
| $j=K$ | 0 | 0 | $\ldots$  | 1 | 

: Indikatorkodierung bei $k$-Faktorstufen. {#tbl-mlm-dummy-coding}

Bei Integration einer nominalen Variable mit $K$ Faktorstufen werden $K-1$ Indikatorvariablen $X_1, X_2, \ldots, X_{K-1}$ benötigt. Eine der Faktorstufen wird als Referenzstufe definiert. Die Indikatorvariablen $X_1$ bis $X_{K-1}$ kodieren dann die Abweichungen der anderen Stufen von der Referenzstufe. Diese Art der Kodierung wird in der Literatur auch als *treatment* Kodierung bezeichnet. Die Indikatorvariablen werden oft auch als Dummyvariablen bezeichnet

Mit der Integration von nominalen Variablen in das Modell ist dann auch die Unterscheidung in ANOVA und linear Regression als überfällig anzusehen, da beide letztendlich auf dem gleichem Modell, nämlich dem linearen Modell, beruhen.

Es folgt wieder eine kurze Betrachtung des Residuenplots (siehe @fig-mlm-dummy-reaction-02).

```{r}
#| label: fig-mlm-dummy-reaction-02
#| fig-cap: "Residuenplot für das Modell der Reaktionszeitdaten."

data |> mutate(y_hat = predict(mod), e_i = resid(mod)) |> 
ggplot(aes(y_hat, e_i)) + 
  geom_point() +
  geom_hline(yintercept = 0, col = 'red', linetype = 'dashed') +
  labs(x = expression(paste('Vorhergesagte Werte ', hat(y)[i])),
       y = expression(paste('Residuen ', hat(e)[i]))) 
```

Es ist wieder zu sehen, dass nur vier verschiedene $\hat{y}_i$ Werte vorhergesagt werden, nämlich die Mittelwerte $\bar{y}_k$ in den jeweiligen $K$ Gruppen. Die Residuen $e_i$ streuen daher nur um diese vorhergesagten Werte.


## Kombination von kontinuierlichen und nominalen Prädiktorvariablen

Da durch die Verwendung von Indikatorvariablen die Unterscheidung zwischen nominalen und kontinuierlichen Variablen in der Modellierung aufgehoben wird, können beide Typen von Variablen in einem Modell integriert werden. In @fig-mlm-dummy-combi-01 ist ein hypothetischen Zusammenhang zwischen der körperlichen Leistung dem Trainingsalter und dem Gender abgetragen.

```{r}
#| label: fig-mlm-dummy-combi-01
#| fig-cap: "Hypothetische Leistungsentwicklung in Abhängigkeit vom Alter und Gender"

N <- 50
set.seed(1)
lew <- tibble::tibble(
  ta = sample(10, N, replace=T),
  gender = sample(0:1, N, replace=T),
  perf = rnorm(N, 30, 3) + 2 * ta + 10*gender,
  gender_f = factor(gender, levels = c(1,0), labels=c('f','m'))
)
ggplot(lew, aes(ta, perf, color = gender_f)) +
  geom_point(size=2) +
  labs(x = 'Trainingsalter', y = 'Performance') +
  scale_color_discrete('Gender') 
```

Das Trainingsalter (`ta`) geht wie bisher als kontinuierliche Variable in das Modell ein, während `gender` als nominale Variable über eine Dummyvariable modelliert wird. Weibliche Teilnehmerinnen der Studie werden als Referenzstufe festgelegt. Das resultiert dann in dem folgenden linearen Modell:

$$
\begin{aligned}
Y_i &= \beta_{ta = 0,x_{1i}=0} + \Delta_m \cdot x_{1i} + \beta_{ta} \cdot ta + \epsilon_i \\
x_1 &= 
\begin{cases}
0\text{ wenn weiblich}\\
1\text{ wenn männlich}
\end{cases} \\
\end{aligned}
$$

Modellierung führt dann zu:

```{r}
#| label: tbl-mlm-dummy-combi-01
#| tbl-cap: "Modellfit für das Modell mit Trainingsalter und Gender."

mod <- lm(perf ~ gender_f + ta, lew)
broom::tidy(mod) |> knitr::kable(
  booktabs = TRUE,
  digits = 3,
)
```

Die Variable `gender` ist als Dummyvariable definiert worden und der Steigungskoeffizient $\beta_1=$ `gender_fm` kodiert den mittleren Unterschied zwischen männlichen und weiblichen Studienteilnehmerinnen. Der $Y$-Achsenabschnitt kodiert daher die Leistung von weiblichen Teilnehmerinnen mit einem Trainingsalter von `ta`$= 0$. (Warum?). Der Graph der Datenpunkte zusammen mit den resultierenden Modellgraphen der vorhergesagten $\hat{y}_i$ zeigt an wie das Modell die Daten modelliert (siehe @fig-mlm-dummy-combi-02).

```{r}
#| label: fig-mlm-dummy-combi-02
#| fig-cap: "Leistungsentwicklung in Abhängigkeit vom Alter und Gender"

new_lew <- data.frame(ta = c(1,10,1,10),
           gender_f = factor(c(0,0,1,1),
                             levels=0:1,
                             labels=c('f','m')))
new_lew <- new_lew |> dplyr::mutate(y_hat=predict(mod, new_lew))
ggplot(lew, aes(ta, perf, color = gender_f)) + geom_point() +
  geom_line(data = new_lew, aes(y = y_hat)) +
  labs(x = 'Trainingsalter', y = 'Performance') +
  scale_color_discrete('Gender') 
```

Es wurden zwei Geraden modelliert. Eine Gerade für die weiblichen und eine für die männlichen Teilnehmer. Die Geraden sind parallel zueinander und um den Wert von $\beta_1$ gegeneinander verschoben.

Natürlich ist es auch nun möglich mit dem Indikatorvariablenansatz auch eine Interaktion zwischen kontinuierlichen und nominalen Variablen zu modellieren. Wenn die Daten zum Beispiel dem Trend in @fig-mlm-dummy-combi-03 folgen würden.

```{r}
#| label: fig-mlm-dummy-combi-03
#| fig-cap: "Leistungsentwicklung in Abhängigkeit vom Alter und Gender"

N <- 50
set.seed(1)
lew <- tibble::tibble(
  ta = sample(10, N, replace=T),
  gender = sample(0:1, N, replace=T),
  perf = rnorm(N, 30, 3) + 2 * ta + 10*gender + 2*ta*gender,
  gender_f = factor(gender, levels = c(0,1), labels=c('m','f'))
)
ggplot(lew, aes(ta, perf, color = gender_f)) +
  geom_point(size=2) +
  labs(x = 'Trainingsalter', y = 'Performance') +
  scale_color_discrete('Gender') 
```

Hier ist zu sehen, dass die Zunahme der Leistung mit dem Trainingsalter nicht gleich ist in beiden `gender` Gruppen. Bei den männlichen Teilnehmern ist der Zuwachs mit dem Trainingsalter größer. D.h der Einfluss der Prädiktorvariable Trainingsalter hängt mit der Ausprägung der Prädiktorvariablen `gender` zusammen. Es liegt ein Interaktionseffekt vor. Übertragen auf ein lineares Modell könnte der Modellansatz wie folgt aussehen:

$$
y_i = \beta_{ta=0,x_{1i}=0} + \Delta_m \times x_{1i} + \beta_{ta} \times ta + \beta_{ta \times gender} \times x_{1i} \times ta + \epsilon_i
$$

Das zu folgenden Modellfit führt. 

```{r}
#| label: tbl-mlm-dummy-combi-02
#| tbl-cap: "Modellfit für das Interaktionsmodell mit Trainingsalter und Gender."

mod <- lm(perf ~ gender_f * ta, lew)
broom::tidy(mod) |> knitr::kable(
  booktabs = TRUE,
  digits = 3
)
```

Die gefitteten Regressionsgeraden nehmen dann die folgende Form an (siehe @fig-mlm-dummy-combi-04).

```{r}
#| label: fig-mlm-dummy-combi-04 
#| fig-cap: "Leistungsentwicklung in Abhängigkeit vom Alter und Gender"

new_lew <- data.frame(ta = c(1,10,1,10),
           gender_f = factor(c(0,0,1,1),
                             levels=0:1,
                             labels=c('f','m')))
new_lew <- new_lew |> dplyr::mutate(y_hat = predict(mod,new_lew))
ggplot(lew, aes(ta, perf, color = gender_f)) +
  geom_point() +
  geom_line(data = new_lew, aes(y = y_hat)) +
  labs(x = 'Trainingsalter', y = 'Performance') +
  scale_color_discrete('Gender') 
# für später
ta_cen <- 6
```


```{r}

lew <- lew |> mutate(ta_c = ta - ta_cen)
mod_c <- lm(perf ~ gender_f * ta_c, lew)
beta_s <- round(coef(mod_c), 2)
```

Wie sind die Modellkoeffizienten zu interpretieren? Dazu schauen wir uns der Einfachheit halber die Werte im zentrierten Modell an.


```{r}
#| label: tbl-mlm-dummy-combi-03
#| tbl-cap: "Modellfit für das Interaktionsmodell mit Trainingsalter und Gender im zentrierten (Alter) Modell."

broom::tidy(mod_c) |> knitr::kable(
  booktabs = TRUE,
  digits = 3
)
```

Die Referenzgruppe sind die Datenpunkte der männlichen Gruppe. Daher ist der $Y$-Achsenabschnitt $\beta_0 = `r beta_s[1]`$ die Performance einer durchschnittlichen, männlichen Versuchsperson mit einem Trainingsalter von `ta`$= 6$. Der zweite Koeffizient $\beta_1 = `r beta_s[2]`$ kodiert hier den Unterschied zwischen einer männlichen und einer weiblichen Versuchsperson jeweils mit einem Trainingsalter von `ta`$=6$. Der Steigungskoeffizient $\beta_2 = `r beta_s[3]`$ dagegen, kodiert den Unterschied zwischen zwei männlichen Versuchspersonen, die sich um ein Trainingsjahr `ta` voneinander unterscheiden. Der letzte Koeffizient $\beta_3 = `r beta_s[4]`$, der Interaktionskoeffizient kodiert nun den Unterschied in den Steigungen zwischen den männlichen und den weiblichen Versuchspersonen. Um den Unterschied zwischen zwei weiblichen Versuchsperson zu erhalten, die sich um ein Trainingsjahr `ta` voneinander Unterscheiden, müssen daher $\beta_2$ und $\beta_3$ miteinander addiert werden $`r round(sum(beta_s[3:4]), 3)`$. 

```{r}
#| label: fig-mlm-dummy-combi-05 
#| fig-cap: "Leistungsentwicklung in Abhängigkeit vom Alter und Gender und die Modellkoeffizienten im zentrierten Modell."

ggplot(lew, aes(ta, perf)) +
  geom_point(aes(color = gender_f)) +
  geom_line(data = new_lew, aes(y = y_hat, color=gender_f)) +
  labs(x = 'Trainingsalter', y = 'Performance') +
  geom_segment(data = tibble(ta = 6, perf = 0),
    aes(xend=ta, yend=beta_s[1]),
    arrow=arrow(length=unit(.1,'inches'), type='closed')) +
  geom_segment(data = tibble(ta = 6, perf = beta_s[1]),
    aes(xend=ta, yend=beta_s[1] + beta_s[2]),
    arrow=arrow(length=unit(.1,'inches'), type='closed')) +
  geom_segment(data = tibble(ta = 6, perf = beta_s[1]),
    aes(xend=ta+1, yend=sum(beta_s[c(1,3)])),
    arrow=arrow(length=unit(.1,'inches'), type='closed')) +
  geom_segment(data = tibble(ta = 6, perf = sum(beta_s[1:2])),
    aes(xend=ta+1, yend=sum(beta_s)),
    arrow=arrow(length=unit(.1,'inches'), type='closed')) +
  geom_label(data = tibble(ta=c(5.7,5.7,6.5,6.5), perf=c(25,56,48,74),
                           labels=c(expression(beta[0]),expression(beta[1]),
                                    expression(beta[2]), expression(beta[2]+beta[3]))),
    aes(label = labels), parse=T) +
  scale_x_continuous("Trainingsalter", breaks=1:10) +
  scale_y_continuous('Gender', limits = c(0,90))
```

In @fig-mlm-dummy-combi-05 sind die einzelnen Modellkoeffizienten aus @tbl-mlm-dummy-combi-02 in der Grafik miteingefügt. Die Interpretation der Werte sollte damit klarer werden.


### Take-away 

In diesem Abschnitt wurde gezeigt, dass auch nominale Prädiktorvariablen ohne Probleme in das lineare Modell integrieren können. Dabei können die Variablen rein additiv oder auch als interaktive Effekte eingehen. Damit ist der Prozess um Daten zu modellieren deutlich flexibler geworden. Dabei bleibt aber immer die bekannten Rückführung auf Punkt-Steigungs-Modell erhalten.


```{r defs_modell_hierarchy}
source('res/nice_format_helper_fcn.R')
N <- 78
beta <- c(10,.5,.7,1.2)
sigma <- 2
max_val <- sum(beta*c(1,30,20,20*30))
set.seed(123)
candy <- tibble(
  sweetness = sample(30, N, T),
  moisture = sample(c(0,5,10,15,20), N, T),
  moisture_f = as.factor(moisture),
  like = round((beta[1] + beta[2] * sweetness + beta[3] * moisture +
            beta[4]*sweetness*moisture)/max_val*100 + rnorm(N, 0, 2))
)
mod_full <- lm(like ~ sweetness*moisture, candy)
mod_res <- lm(like ~ sweetness + moisture, candy)
set.seed(12)
n <- 4
simple <- tibble(x = 0:(n-1),
                 y = 2 + 0.5 * x + rnorm(n,0,.5))
mod0 <- lm(y ~ x, simple)
simple$y_hat <- predict(mod0)
simple$epsilon <- paste0('epsilon[',1:n,']')
simple$ys <- paste0('list(x[',1:n,'],y[',1:n,'])')
simple$yshat <- paste('hat(y)[',1:n,']')
N <- 20
K <- 4
set.seed(1)
rt_tbl <- tibble::tibble(
  group = gl(K, N, labels = c('A','B','C','D')),
  rt = rnorm(K * N, mean = rep(seq(500,800,100), each=N), sd = 50)
)
```

In den bisherigen Abschnitten sind die behandelten Modelle Stück für Stück immer komplizierter geworden. Angefangen mit dem einfachen linearen Modell, wurde die Erweiterung zum additiven multiplen linearen Modell mit mehreren $X$-Variablen vollzogen. Im nächsten Schritt konnten die $X$-Variablen miteinander interagieren, während im letzten Schritt die Anforderung aufgehoben wurde, dass die $X$-Variablen kontinuierlich sein mussten. Im Kern wurde aber immer das einfache Modell der Punkt-Steigungsform beibehalten. Im Zuge der Behandlung von Indikatorvariablen wurde eine direkte Verbindung zwischen dem linearen Modell und einer ANOVA gezeigt.

## Genereller Linearer Modell Testansatz 

Ausgangspunkt ist wieder das Modell der einfachen linearen Regression, mit nur einer Prädiktorvariablen $X$-Variable und der abhängigen Variablen $Y$. Sei der folgende Modellfit gegeben.

```{r}

mod0 <- lm(y ~ x, simple)
lm_tbl_knitr(mod0, long=F)
```

Zunächst werden wieder die Residuen betrachtet, die Abweichungen der beobachteten Daten $y_i$ von der vorhergesagten Werten der Regressionsgeraden $\hat{y}_i$. Im Rahmen der Behandlung des Determinationskoeffizienten $R^2$ sind bereits Quadratsummen und deren Unterteilung besprochen worden. Dort wurde die Aufteilung der Varianz von $Y$, bezeichnet als $SSTO$, die totale Varianz in die beiden Komponenten Regressionsvarianz $SSR$ und Fehlervarianz $SSE$ eingeführt.

$$
SSTO = SSR + SSE
$$

Die Fehlerquadratsumme SSE, die Summe der quadrierten Abweichungen zwischen dem beobachteten Wert $y_i$ und dem vorhergesagten Wert $\hat{y}_i$ ist definiert mittels:

$$
SSE = \sum_{i=1}^n (y_i - \hat{y}_i)^2
$$

Also letztendlich wieder nur die Summe der quadrierten Residuen. Um für gegebene Daten die vorhergesagten Werte $\hat{y}_i$ berechnen zu können, wird ein Modell und die dazugehörigen Modellkoeffizienten $\beta_0$ und $\beta_1$ benötigt. Das einfache lineare Modell hat in diesem Fall zwei Modellparameter. Zuvor wurde bereits die Anzahl der Modellparameter formalisiert und als eigener Parameter bezeichnet. Per Konvention wird die Parameteranzahl mit $p$ bezeichnet. Im einfachen Fall mit den beiden Parametern $\beta_0$ und $\beta_1$ gilt daher $p = 2$. Die Anzahl der Parameter $p$ spielt eine Rolle wenn die sogenannten **Freiheitsgrade** $df$ (degrees of freedom) bestimmt werden müssen. Umgangssprachlich bezeichnen die Freiheitsgerade die Anzahl der Daten die frei variiert werden können. Die Freiheitsgrade für die Fehlerquadratsumme $SSE$ berechnet sich mittels der Formel $N-p$. $N$ bezeichnet die Anzahl der Beobachtungen, in unserem Fall die Anzahl der Datenpunkte. 

$$
df_E := N - p
$$

Die Freiheitsgerade $df$ bestimmen die *effektive* Anzahl der Beobachtungen die zur Verfügung stehen um die Varianz $\sigma^2$ des Modells abzuschätzen. Dadurch, dass zwei Parameter anhand der Daten für das Modell bestimmt werden, fallen zwei Datenpunkt als *unabhängige* Informationsquellen weg. Anders ausgedrückt, wenn die beiden Modellparameter $\beta_0$ und $\beta_1$ bekannt sind, dann sind nur noch $N-2$ Datenpunkt frei variierbar. Sobald die Werte von $N-2$ Datenpunkten und die beiden Parameter bekannt, können die verbleibenden beiden Werte berechnet werden. Daher der Begriff der Freiheitsgrade.

Das Ziel ist nun eine Metrik zu entwickeln die es erlaubt abschätzen, ob die Hinzunahme von zusätzlichen Modellparametern zu einer Verbesserung der Modellvorhersage führt. D.h. der Analyseprozess startet mit einem *einfachen* Modell und sukzessive werden weitere Variablen zum Modell hinzugefügt und es wird überprüft ob dadurch die Modellvorhersage verbessert wird. Eine *Verbesserung* wird in diesem Fall über die Veränderung in $SSE$ ermittelt. Wenn zusätzliche Modellparameter zu einer Verbesserung führen, dann sollte eine *relevante* Reduktion der Fehlervarianz $SSE$ beobachtet werden. Die Residuen werden kleiner und die Präzision der Vorhersagen wird verbessert. Als Randbedingung sollen die zu vergleichenden Modelle in einer Hierarchie zueinander stehen. Dies bedeutet, dass einfachere Modelle als Teilmodelle von komplexeren Modellen interpretiert werden.

Dazu wird zunächst eine Unterscheidung zwischen einem vollem Modell ($F$ull model) und einem reduzierten Modell ($R$educed model) getroffen. Als das volle Modell wird immer das kompliziertere Modell, also dasjenige mit größerem $p$, bezeichnet. Dementsprechend ist das reduzierte Modell das weniger komplizierte Modell, welches einem Spezialfall des vollen Modell entspricht. Dabei ist die Bezeichnung voll bzw. reduziertes Modell immer nur temporär. Ein volles Modell kann bei einem weiteren Vergleich zum reduzierten Modell werden. Für das Beispiel der einfachen lineare Regression ist das full model das bekannte Modell:

$$
Y_i = \beta_0 + \beta_1 X_i + \epsilon_i, \quad \epsilon_i \sim \mathcal{N}(0,\sigma^2)
$$

Nun kann die Frage gestellt werden, ob der Modellparameter $\beta_1$ wirklich benötigt wird? Vielleicht zeigt die $X$-Variable gar keinen Zusammenhang mit der $Y$-Variable und durch die Inklusion von $X$ wird letztendlich nur Datenrauschen im Modell angepasst. Aus dieser Überlegung heraus, ist es möglich ein reduziertes Modell zu formulieren bei dem der Parameter $\beta_1$ fehlt.

$$
Y_i = \beta_0 + \epsilon_i, \quad \epsilon_i \sim \mathcal{N}(0,\sigma^2)
$$

Die Residualvarianz $SSE(R)$ für dieses reduzierte Modell berechnet sich nun mittels.

$$
\textrm{SSE(R)} = \sum_{i=1}^N (y_i - \beta_0)^2 
$$

Im reduzierten Modell ist nur noch ein Parameter $\beta_0$ vorhanden, somit gilt $p = 1$ und entsprechend $df_{R} = N - 1$. 

Mit etwas Algebra lässt sich zeigen, dass im Allgemeinen $SSE(F) \leq SSE(R)$ gilt. Dieser Zusammenhang lässt sich auch heuristisch herleiten. Wenn es keinen Zusammenhang zwischen $X$ und $Y$ gibt, dann wird der $\beta_1$ im full model nahezu $0$ sein und Formel \eqref{eq-mlm-hier-ssef} wird zu $SSE(R)$. Im realistischen Fall wird aber, selbst wenn kein Zusammenhang zwischen $X$ und $Y$ besteht, ein Teil des immer vorhandenen Rauschens in den Daten mittels $\beta_1$ gefittet. Das führt dazu, das praktisch immer $SSE(F)$ etwas kleiner ist als $SSE(R)$. Somit folgt der beschriebene Zusammenhang zwischen $SSE(F)$ und $SSE(R)$. 

Sei nun das reduzierte Modell korrekt. D.h. die Hinzunahme von $X$ sollte keine Verbesserung des Modells, keine Verbesserung in der Modellvorhersage, nach sich ziehen. Konkret bedeutet dies, dass $SSE(R)$ und $SSE(F)$ in etwas gleich groß sein sollten, bzw. $SSE(F)$ nur wenig besser (also kleiner) als $SSE(R)$ ist. Wenn die Differenz der beiden Quadratsummen gebildet wird, dann sollte diese Differenz entsprechend eher klein sein.

$$
\textrm{SSE(R)} - \textrm{SSE(F)}
$$ {#eq-mlm-hier-div}

Beide Modelle sind in etwas gleich gut, fitten die Daten also in etwa gleich gut. Das volle Modell etwas besser, das es durch den zusätzlichen Parameter etwas flexibler als das reduzierte Modell ist. Sei nun von von der entgegen gesetzten Annahme ausgegangen. Das reduzierte Modell ist falsch und die Variable $X$ wird benötigt um die Varianz in $Y$ aufzuklären. In diesem Fall sollte die Differenz @eq-mlm-hier-div einen deutlich größeren Wert annehmen. Das reduzierte Modell kann denjenigen Teil der Varianz von $Y$ nicht aufklären der durch $X$ entsteht. Dadurch wandert die durch $X$ verursachte Varianz in die Residuen, was dazu führt das $SSE(R)$ größer wird. Im vollem Modell dagegen, kann die durch $X$ entstehende Varianz durch den zusätzlichen Modellparameter $\beta_1$ erklärt werden und entsprechend sind die Residuen geringer. Wenn die Residuen geringer werden führt das wiederum dazu, dass der Wert von $SSE(F)$ kleiner wird. Zusammengefasst, aus der Differenz in den $SSE$ zwischen den beiden Modellen, kann heuristisch eine Metrik hergeleitet werden. Diese Metrik erlaubt verschiedene Modelle miteinander zu vergleichen. Wenn das reduzierte, *einfachere*, Modell ausreicht um die Daten zu erklären, dann wird die Differenz @eq-mlm-hier-div eher klein ausfallen. Wenn dagegen die zusätzlichen Parameter im vollem Modell benötigt werden und die Varianz in $Y$ zu erklären, dann wird der Unterschied @eq-mlm-hier-div eher groß werden. Dieser Überlegung folgend, lässt sich ein statistischer Test formulieren:

$$
F =\frac{\frac{\textrm{SSE(R)} - \textrm{SSE(F)}}{df_{E(R)} - df_{E(F)}}}{ \frac{\textrm{SSE(F)}}{df_{E(F)}}} = \frac{MS_{\textrm{test}}}{MS_{E(F)}}  \sim F(df_{E(R)}-df_{E(F)},df_{E(F)})
$$ {#eq-mlm-hier-Ftest}

Unter der Annahme, das das reduzierte Modell korrekt ist, folgt dieser $F$-Werte einer theoretische Verteilung $F$-Verteilung. Dies ist die $F$-Verteilung mit $df_{E(R)} - df_{E(F)}$ und $df_{E(F)}$ Freiheitsgeraden. Die Annahme das das reduzierte Modell korrekt ist, stellt somit wieder die $H_0$ dar. Ein $F$-Wert in der Nähe von $1$ deutet daraufhin, das das reduzierte Modell adäquat ist um die Daten zu beschreiben und die Hinzunahme des Parameters im vollen Modell keine Verbesserung liefert. Sobald nun aber wieder eine bekannte, theoretische Verteilung unter einer $H_0$ vorhanden ist, kann wieder das bereits bekannte Instrumentarium zur Hypothesentestung angewendet werden. Fällt der beobachtete Wert $F$-Wert für ein gegebenes $\alpha$ in einen kritischen Bereich (siehe @fig-mlm-hier-fcrit für ein Beispiel), dann kann dies als Evidenz gegen die $H_0$ interpretiert werden. *Wir sind überrascht diesen Wert unter der $H_0$ zu beobachten und lehnen die $H_0$, das das einfachere Modell korrekt ist ab.* Der beobachtete $F$-Wert wird als Evidenz dafür gewertet, das das komplexere, volle Modell die Daten besser abbildet und *statistisch signifikant* mehr Varianz der abhängigen Variable modellieren kann.

```{r}
#| fig-cap: "F-Verteilung mit $df_1 = 5, df_2 = 10$ und kritischem Wert bei $\\alpha=0.05$"
#| label: fig-mlm-hier-fcrit
dff <- tibble::tibble(
  F = seq(0.01,5,length.out=100),
  f1 = df(F, 1, 1),
  f2 = df(F, 1, 5),
  f3 = df(F, 5, 10)
) |> tidyr::pivot_longer(-1, names_to = 'dist', values_to = 'd')
k_w <- qf(0.95, 5, 10)
ggplot(dff |> dplyr::filter(dist == 'f3'), aes(F, d)) +
  geom_line(linewidth=1.3) +
  geom_vline(xintercept = k_w, color='red', linetype = 'dashed') +
  geom_ribbon(data = tibble::tibble(F = seq(k_w, 5, length.out=30),
                                    d = df(F, 5, 10)),
              aes(ymin = 0, ymax = d), fill='red', alpha=0.5) +
  labs(x = 'F-Wert', y = 'Dichte') 
```

Insgesamt erlaubt der Vergleich von Modellen miteinander, Verbesserung/Verschlechterung der Modellvorhersage statistisch zu überprüfen. Über die Statistik @eq-mlm-hier-Ftest wurde eine Teststatistik hergeleitet, die einer bekannten theoretischen Verteilung folgt. Wenn dieser $F$-Test statistisch signifikant wird, dann wird dies als Evidenz dafür gewertet, das das volle Modell die Daten so viel besser modelliert und das dieses Modell dem reduzierten Modell vorgezogen werden sollte.

Einschränkend muss allerdings beachtet werden, dass nur Modell miteinander verglichen werden können, die in einem **hierarchischen** Zusammenhang miteinander stehen.

::: {#def-model-hierarchies}
## Modellhierarchie

Eine Modellhierarchie beschreibt eine verschachtelte Modellstruktur (nested models) von statistischen Modellen. Jedes Modell in der Hierarchie stellt eine Teilmenge (oder einen Spezialfall) eines darauffolgenden komplexeren Modells dar. Modelle die hierarchisch miteinander in Beziehung stehen können einfach miteinander verglichen werden.
:::

Insgesamt ist durch die Modellvergleiche ein flexiblen Ansatz gewonnen um Modellparameter zu testen. Bisher wurde immer nur ein einzelner Parameter anhand des zum jeweiligen Koeffizienten $\beta_i$ gehörenden $t$-Werts getestet. Die Interpretation war hier die resultierende Steigung der zum Koeffizienten gehörenden Grade. Mittels der Modellvergleiche, ergibt sich nun eine zweite Interpretation in Form der Reduktion der Fehlerquadrate. Der Modellvergleich erlaubt darüber hinaus dasjenige Modell zu bestimmen, welches die Daten am *Besten* bzw. am einfachsten (mit den wenigsten Parametern) modelliert.

Als letzter Schritt, nun werden nun Modellvergleiche betrachtet, bei denen eine nominale Variable am Modell beteiligt ist. Wie bereits diskutiert, werden diese Variablen mittels Indikatorvariablen repräsentiert. In @fig-mlm-hier-rtex ist wieder das hypothetische Beispiel mit Reaktionszeiten unter vier verschiedenen Konditionen `A`, `B`, `C` und `D` abgetragen.

```{r}
#| fig-cap: "Ein Reaktionszeitexperiment mit vier Stufen A, B, C und D"
#| label: fig-mlm-hier-rtex

ggplot(rt_tbl, aes(group, rt)) + geom_boxplot() +
  geom_point(alpha=.1, col='red') +
  labs(x = 'Treatment', y = 'Reaktionszeit') 
```

Klassischerweise würde diese Art von Daten mittels einer Varianzanalyse (ANOVA) untersuchen. Mittels der Modellvergleiche kann aber die *nominale* Variable Kondition einfach über zwei Modelle getestet werden. Als Modellhierarchien interpretiert wird das vollständige Modell bei dem beispielsweise die Faktorstufe `A` als Referenz definiert wird und mittels dreier Dummy-Variablen ($K-1$) die Abweichungen der Stufen `B`-`D` von `A` modelliert werden. Daraus folgt, dass $p = 4$ gilt. 

$$
y_i = \beta_0 + \beta_{\Delta_{B-A}} x_1 + \beta_{\Delta_{C-A}} x_2 + \beta_{\Delta_{D-A}} x_3 + \epsilon_i
$$

Als reduziertes Modell sein nun das Modell mit nur einem $y$-Achsenabschnitt und dementsprechend nur einem Parameter $\beta_0$ und somit $p = 1$. Das reduziert Modell hat daher die Formulierung:

$$
y_i = \beta_0 + \epsilon_i
$$

Wenn das reduzierte Modell die Daten gleich gut fittet wie das vollständige Modell dann bedeutet dies, dass die zusätzliche Information über die verschiedenen Konditionstufen die Vorhersage von $y_i$ nicht verbessert. D.h. ein einzelner Parameter reicht aus um die Daten zu fitten. Letztendlich bedeutet dies nichts anderes als $\beta_{\Delta_{B-A}} = \beta_{\Delta_{C-A}} = \beta_{\Delta_{D-A}} =0$, also dass die Koeffizienten, welche die Abweichungen der Faktorstufen von der Referenzstufen bedeuten alle gleich Null sind. Tatsächlich lässt sich zeigen, das das berechnete $F$ über den Modellvergleich das gleich ist, wie bei einer *normalen* ANOVA. Insgesamt folgt daraus nochmal, dass die ANOVA und die Regression letztendlich auf das gleiche Modell zurück gehen, nämlich auf das **Allgemeine Lineare Modell**. Unter dem allgemeinen linearen Modell sind die ANOVA und die Regression beides spezielle Fälle desselben grundlegenden statistischen Modells. Wie bisher immer wieder wiederholt beruht das Modell auf einer Beschreibung eines Zusammenhangs zwischen einer abhängigen Variable und einer oder mehreren unabhängigen Variablen durch eine lineare Gleichung. Bei der Regression sind die unabhängigen Variablen kontinuierlich und werden oft genutzt, um Vorhersagen zu treffen. Bei der ANOVA hingegen sind die unabhängigen Variablen nominale und dienen dazu, Mittelwertsunterschiede zwischen Gruppen zu analysieren. Trotz dieser unterschiedlichen Anwendungsbereiche beruhen beide Verfahren auf denselben mathematischen Prinzipien zur Schätzung von Effekten und zur Überprüfung von Hypothesen.

::: {#def-general-linear-model}
## Allgemeine Lineare Modell \index{Allgemeine lineare Modell}

Das allgemeine lineare Modell (ALM) ist ein statistisches Verfahren, das den Zusammenhang zwischen **einer** abhängigen Variable und einer oder mehreren unabhängigen Variablen durch eine **lineare Gleichung** beschreibt. Dem ALM liegt die Annahme zugrunde, dass der Wert der abhängigen Variable durch eine lineare Kombination der $p$ unabhängigen Variablen und ihrer jeweiligen Gewichte (Modellkoeffizienten) vorhergesagt werden kann. In der Modellformulierung ist zusätzlich eine additive, zufällige Fehlerkomponente enthalten. Die Formulierung hat daher die folgende Form:

$$
Y_i = \beta_0 + \beta_1 X_{1i} + \beta_2 X_{2i} + \cdots + \beta_p X_{pi} + \epsilon_i
$$ {#eq-general-linear-model}

:::

## Zum Weiterlesen 

Viele der Ideen die hier diskutiert werden sind aus @christensen2018[p.57-64]. Daher wer noch mal etwas mehr Hintergrund dazu haben möchte, sei diese Quelle wärmstens empfohlen.

  